【裁判字號】    95,台上,1466
【裁判日期】    950707
【裁判案由】    返還土地等
【裁判全文】
最高法院民事判決            九十五年度台上字第一四六六號
    上  訴  人  甲○○
                乙○○
                丙○○
    共      同
    訴訟代理人  黃永泉律師
    被 上訴 人  行政院農業委員會林業試驗所
    法定代理人  丁○○
上列當事人間請求返還土地等事件，上訴人對中華民國九十四年
三月二十九日台灣高等法院台中分院第二審判決（八十九年度重
上字第一一二號），提起上訴，本院判決如下：
    主  文
原判決關於駁回上訴人就給付民國八十九年十二月一日起至八十
九年十二月三十一日止之不當得利之上訴，及第一審判決關於命
上訴人給付上開不當得利，暨原判決關於命上訴人甲○○給付八
十九年十二月一日起至八十九年十二月三十一日止之不當得利，
並各該訴訟費用部分均廢棄。
上開廢棄部分，被上訴人在第一審之訴及在原審追加之訴駁回。
其他上訴駁回。
關於駁回其他上訴部分，第三審訴訟費用由上訴人負擔；廢棄部
分各審訴訟費用由被上訴人負擔。
    理  由
本件被上訴人主張：坐落南投縣魚池鄉○○○段二六五之一、二
五二之四、二七一之一、二七八之三、二七八、二七九、二七五
之一、二七六、二七九之一、二五六、二七二、二七三、二七四
、二七五號土地（下稱系爭土地）均屬台灣省所有，伊為管理人
，上訴人並無任何正當權源，分別在系爭土地種植農作物，占用
系爭土地，伊自得本於所有權物上請求權，請求上訴人分別將占
用土地上之農作物剷除，並將土地交還伊。又上訴人分別無權占
用系爭土地，獲得相當於租金之利益，致伊受有損害，伊亦得本
於不當得利之法律關係，請求上訴人返還自起訴日回溯五年即八
十二年五月一日起至返還土地之日止之不當得利等情，爰求為命
（一）上訴人甲○○將坐落南投縣魚池鄉○○○段二六五之一號
土地如第一審判決附圖（下稱附圖）一編號Ｈ部分面積○．○五
○○公頃，編號Ｉ部分面積○．二二三三公頃，編號Ｊ部分面積
○．○八四七公頃，編號Ｍ部分面積○．七四三一公頃，合計面
積一．一○一一公頃土地上之竹類、檳榔、鳳梨等農作物剷除，
並將該土地交還伊；甲○○並應給付伊新台幣（下同）十二萬四
千四百九十六元，及自八十七年五月一日起至返還土地之日止按
年給付伊二萬六千四百二十六元。（二）上訴人乙○○將同地段
二五二之四號土地如附圖八編號十五部分面積○．○九一二公頃
；二七一之一號土地如附圖九編號十五之一部分面積○．○五七
六公頃；二七八之三號土地如附圖十編號二十一部分面積○．九
六六三公頃；二七八號土地如附圖十一編號丁部分面積○．○二
九二公頃；二七九號土地如附圖十一編號丙部分面積○．○三○
○公頃，合計面積一．一七四三公頃土地上之茶、檳榔、竹等農
作物剷除，並將該土地交還伊；乙○○並應給付伊九萬二千零六
十三元，及自八十七年五月一日起至返還土地之日止按年給付伊
一萬八千七百八十八元。（三）上訴人丙○○將同地段二七五之
一號土地如附圖十三編號Ａ部分面積一．○○六三公頃；二七六
號土地如附圖十三編號Ｂ部分面積○．○五四○公頃；二七九之
一號土地如附圖十三編號Ｃ部分面積○．一五○四公頃；二五六
號土地如附圖十四編號Ｂ部分面積○．一六三八公頃；二七二號
土地如附圖十四編號Ａ部分面積○．○七三○公頃；二七三號土
地如附圖十四編號Ｃ部分土地面積○．○○九○公頃；二七四號
土地如附圖十四編號Ｄ部分面積○．○二一○公頃；二七五號土
地如附圖十四編號Ｅ部分面積二．○四七○公頃土地上之果樹、
檳榔、茶、竹等農作物剷除，並將該土地交還伊；丙○○並應給
付伊二十七萬六千三百二十元，及自八十七年五月一日起至返還
土地之日止按年給付伊五萬六千三百九十二元（逾上開金額之不
當得利請求部分，業經第一審判決被上訴人敗訴確定）。並於原
審追加請求（四）甲○○將同地段二六五之一號土地如原判決附
圖所示Ｏ2 部分面積○．○八四二公頃土地上之檳榔樹等農作物
剷除，並將該土地交還伊；甲○○並應給付伊一萬零七百八十元
，及自九十四年三月十六日起至返還土地之日止按年給付伊二千
一百五十六元之判決（上開被上訴人於第一審請求剷除地上物交
還土地及返還不當得利部分，第一審判決被上訴人勝訴，上訴人
提起上訴。原審將其中不當得利部分，第一審命甲○○給付金額
於超過自八十九年十二月一日起至返還土地之日止按年給付一萬
四千零九十四元，乙○○給付金額於超過自八十九年十二月一日
起至返還土地之日止按年給付一萬二千六百八十二元，丙○○給
付金額於超過自八十九年十二月一日起至返還土地之日止按年給
付三萬八千零六十四元部分廢棄，改判駁回被上訴人該部分在第
一審之訴，並駁回上訴人其餘之上訴。原審就被上訴人追加之訴
其中請求剷除地上物交還土地部分，判決被上訴人勝訴，請求返
還不當得利部分判命甲○○自八十九年十二月一日起至返還土地
之日止按年給付一千零七十七元，駁回被上訴人其餘追加之訴。
上訴人就原審判決其敗訴部分，提起第三審上訴）。
上訴人甲○○則以：伊占用之土地自日據時期即由伊父黃阿麟承
租，黃阿麟逝世後由伊繼續承租迄今。南投縣政府縱無權出租系
爭土地，被上訴人亦應負表見代理之責，伊仍有租賃權，並非無
權占有。縱認伊無權占有，系爭土地位於窮鄉僻壤，且僅作為種
植及農舍使用，經濟價值及效用甚低，被上訴人請求按百分之十
計算不當得利亦顯屬過高。上訴人乙○○、丙○○則以：系爭土
地均於日據時代即分別由伊之祖先耕作占有，於光復後並向南投
縣政府承租繳納租金，並非無權占有。且系爭租賃契約有耕地三
七五減租條例之適用，系爭租賃契約並無耕地三七五減租條例規
定終止之事由，出租人不得任意終止租約，雙方租賃關係仍屬存
在。附圖十四編號Ａ、Ｂ、Ｃ、Ｄ、Ｅ五筆土地係由訴外人王清
及王建宏使用，丙○○未與王清、王建宏二人共居，僅戶籍設於
同一地址，丙○○與上述二人亦非家長、家屬關係，丙○○並未
占用該Ａ、Ｂ、Ｃ、Ｄ、Ｅ所示部分之土地，被上訴人不得請求
丙○○返還。又系爭土地位處偏僻山區，除從事農耕外，尚無任
何其他工商活動，倘未有伊承租使用，亦無他人前來承租使用之
可能，被上訴人實未因伊使用系爭土地之行為而受有任何損害，
被上訴人依法定租金最高額請求返還不當得利，於法不符，且屬
過高各等語，資為抗辯。
原審依審理之結果，以：被上訴人主張系爭土地均屬台灣省所有
，被上訴人為管理人，甲○○目前占用二六五之一號土地如附圖
一編號Ｈ、Ｉ、Ｊ、Ｍ部分及如原判決附圖所示Ｏ2 部分土地；
乙○○目前占用同段二五二之四、二七一之一、二七八之三、二
七八、二七九號土地，如附圖八編號十五、附圖九編號十五之一
、附圖十編號二十一、附圖十一編號丁、丙部分土地；丙○○目
前占用同段二七五之一、二七六、二七九之一號土地如附圖十三
編號Ａ、Ｂ、Ｃ部分土地，並分別在其上種植果樹等農作物等情
，業據其提出土地登記謄本為證，並為上訴人所不爭執，堪信被
上訴人上開部分之主張為真實。甲○○占用之上開土地，前為同
段二十之十七地先，土地總登記時登記為同段二六五號，後再分
割為二六五之一號，而南投縣政府曾就二十之十七地先面積○．
二四二五公頃放租予甲○○之父黃阿麟，甲○○就上開土地曾繳
納租金至六十一年上期止，有土地登記謄本、台灣省南投縣政府
公有土地佃租徵收（折征代金）四十年至四十二年度收據影本四
紙、南投縣政府六十二年一月三十一日投府地用字第一八七九號
令、六十二年三月七日投府地用字第一一○七七號函、六十二年
四月二十三日投府地用字第二二一八七○號函、南投縣埔里地政
事務所六十一年十一月九日埔地二字第五三三七號公地佃租繳納
證明通知等在卷可稽。按凡不屬於私有或地方所有之財產，除法
律另有規定外，均應視為國有財產，國有財產法第二條第二項定
有明文。系爭土地並非私人土地，自屬國有財產，南投縣政府於
四十年間起既將上開土地面積○．二四二五公頃部分放租予甲○
○之父黃阿麟，且甲○○繳納租金至六十一年上期為止，該地先
土地雖於總登記後分割為系爭土地，管理者由南投縣政府更換為
被上訴人，惟系爭土地仍屬國有土地，所有權屬於國家，本質上
並無更易，僅土地之管理機關更動，由新管理機關接管原管理機
關之業務，上開租賃關係應不受影響，甲○○為黃阿麟之繼承人
，本於繼受該租賃關係，仍在系爭土地上繼續從事耕作，依民法
第四百五十一條規定，視為以不定期限繼續契約，甲○○與被上
訴人間之租賃關係已成為不定期限租賃關係。系爭土地地目為林
，編定使用種類為森林區林業用地，有土地謄本在卷可稽。系爭
土地既為森林區林業用地，並非農、漁、牧用地，即非耕地租用
，無耕地三七五減租條例之適用，兩造間關於租賃之權利義務關
係應依民法關於租賃之規定。按租賃未定期限者，各當事人得隨
時終止租約，民法第四百五十條第二項前段定有明文。被上訴人
於原審審理中之八十九年十一月三十日以答辯狀表明依民法第四
百五十條第二項規定終止系爭不定期租賃契約，並以書狀之送達
為終止租約意思表示之通知，該書狀業經甲○○之訴訟代理人當
庭收受，甲○○與被上訴人間就系爭土地之租賃關係，已因被上
訴人終止租約之意思表示而於八十九年十二月一日起即不存在。
甲○○於八十九年十一月三十日前占用系爭土地，並非無權占有
，被上訴人依無權占有不當得利法則，請求甲○○返還相當於租
金之損害金，於法即有未合，不能准許。惟甲○○自上開終止租
約之次日即八十九年十二月一日起仍續占用系爭土地耕作，其已
無任何正當權源，亦未支付任何使用對價予被上訴人，甲○○自
受有相當於租金之利益，被上訴人因而受有相當於租金之損害，
被上訴人依民法第一百七十九條不當得利之規定，請求甲○○返
還相當於租金之利益，自應准許。次按地租不得超過地價百分之
八，約定地租或習慣地租超過地價百分之八者，應比照地價百分
之八減定之，不及地價百分之八者，依其約定或習慣。前項地價
指法定地價，未經依規定地價之地方，指最近三年之平均地價，
土地法第一百十條定有明文。系爭土地於八十九年七月之公告地
價每平方公尺為三十二元，系爭土地位在南投縣魚池鄉，地處鄉
野林間，均種植竹類及檳榔樹等農作物，斟酌系爭土地之位置、
占用人利用土地之經濟價值及所受利益等情事，認被上訴人請求
不當得利之損害金，應按上開地價百分之四計算為適當，甲○○
占用系爭土地合計面積一．一○一一公頃，計算結果，甲○○自
八十九年十二月一日起至返還土地之日止，每年應給付被上訴人
之金額為一萬四千零九十四元，被上訴人請求之金額，於上開範
圍內為有理由，應予准許，逾上開範圍之請求，核屬無據。甲○
○另又占用南投縣魚池鄉○○○段二六五之一號土地如原判決附
圖所示Ｏ2 部分面積○．○八四二公頃，並在其上種植檳榔樹等
農作物，為甲○○所不爭執，被上訴人追加請求甲○○剷除該土
地上之農作物返還土地，為有理由，應予准許。甲○○並應自八
十九年十二月一日起至返還土地之日止每年給付被上訴人一千零
七十七元，被上訴人追加請求此部分金額，為有理由，應予准許
，逾上開範圍之追加請求，核屬無據。乙○○就其占用系爭土地
耕作一節，業據提出其本人及其父葉丁漢名義為承租人分別於三
十六年、四十一年間繳租之台灣省南投縣政府公有土地佃租徵收
（折征代金）收據三紙，及於四十三年就系爭土地承租事宜向南
投縣議會訴願之訴願書及委任書為證，足見南投縣政府確有於三
十六年、四十一年間將系爭土地放租予乙○○及葉丁漢之事實，
乙○○主張葉丁漢死亡後，該部分承租權亦由其繼承，其與南投
縣政府就系爭土地存有租賃關係等情，尚堪採信。系爭土地於總
登記後，管理者由南投縣政府更換為被上訴人，原租賃關係不受
影響，且系爭租約視為以不定期限繼續契約，雙方間之租賃關係
為不定期限租賃關係。系爭土地地目為林，編定使用總類為森林
區林業用地，並無耕地三七五減租條例關於耕地租佃之適用，被
上訴人已於八十九年十一月三十日以答辯狀表明依民法第四百五
十條第二項規定終止不定期租賃契約，並以該書狀之送達，為終
止租約意思表示之通知，業經乙○○訴訟代理人當庭收受，雙方
間就系爭土地之租賃關係，已因被上訴人該終止租約之意思表示
，於八十九年十二月一日起即不存在，乙○○自終止租約之次日
即八十九年十二月一日起仍續占用系爭土地耕作，其已無任何正
當權源，亦未支付任何使用對價予被上訴人，乙○○受有相當於
租金之利益，被上訴人因而受有相當於租金之損害，被上訴人依
不當得利之規定，請求乙○○返還相當於租金之利益，自應准許
。乙○○占用系爭土地合計面積一．一七四三公頃，該土地於八
十九年七月之公告地價每平方公尺均為二十七元，斟酌系爭土地
之位置、占用人利用土地之經濟價值及所受利益等情事，認被上
訴人請求不當得利之金額，應按上開地價百分之四計算為適當，
計算結果，乙○○自八十九年十二月一日起至返還土地之日止每
年應給付被上訴人一萬二千六百八十二元，被上訴人請求之金額
，於上開範圍內為有理由，應予准許，逾上開範圍之請求，核屬
無據。又丙○○抗辯：系爭土地係於日據時代即由其父王茂耕作
占有，於光復後並向南投縣政府承租繳納租金，四十三年間台灣
省臨時省議會派員對系爭土地調解時，其共同委任黃育先等三人
處理，因時間久遠及其他不可抗力等因素，無法提出租金收據等
文件，兩造間確存有租賃關係等語，縱屬真實，惟被上訴人已於
八十九年十一月三十日依民法規定終止租賃關係，雙方間之租約
於八十九年十二月一日起即不存在，丙○○自終止租約之次日即
八十九年十二月一日起仍續占用系爭土地，已無任何正當權源，
亦未支付任何使用對價予被上訴人，丙○○受有相當於租金之利
益，被上訴人因而受有相當於租金之損害，被上訴人依不當得利
之規定，請求丙○○返還相當於租金之利益，自應准許。丙○○
雖另抗辯：附圖十四坐落同地段二七二號土地編號Ａ部分面積○
．○七三○公頃；二五六號土地編號Ｂ部分面積○．一六三八公
頃；二七三號土地編號Ｃ部分面積○．○○九○公頃；二七四號
土地編號Ｄ面積○．○二一○公頃；二七五號土地編號Ｅ部分面
積二．○四七○公頃，係其子王建宏、王清二人占用，其與王建
宏、王清僅戶籍設於同一地址，但已分戶，且由複丈成果圖所標
示，上開土地之使用人為王清、王建宏，被上訴人就上開土地部
分，不得請求伊返還等語。惟查丙○○於第一審法院履勘現埸時
稱：「龍華巷五十二號建物，我於三十五年以前就已居住在該處
，三十五年間設籍，後來有經過翻修，農作物部分是種植果樹、
檳榔、茶樹、竹子」等語。法院勘驗結果亦記載：「系爭各筆土
地上，興建有地上物者，為丙○○占有使用之建物及種植農作物
」等情，有勘驗筆錄在卷可稽。丙○○於第一審法院履勘時，並
未辯稱上開土地為王建宏、王清所占用，且法院履勘時亦未見王
建宏、王清出面主張占有，難認上開土地為王建宏、王清所占用
。況丙○○既於三十五年間即已居住該處，且在該處種植農作物
，而王建宏、王清為其之子，分別為五十一、五十四年出生，有
戶籍謄本在卷可按，丙○○占用上開土地時，王建宏、王清均尚
未出生，益見丙○○係本於自主、直接占有之意思占用上開土地
，王建宏、王清為其家屬，僅居於輔助占有人之地位占用土地，
要非直接占有人。被上訴人訴請丙○○返還上開土地，於法並無
不合。丙○○占用系爭土地合計面積三．五二四五公頃，該土地
於八十九年七月之公告地價每平方公尺均為二十七元，斟酌系爭
土地之位置、占用人利用土地之經濟價值及所受利益等情事，認
被上訴人請求不當得利之損害金，應按上開地價百分之四計算為
適當，計算結果，丙○○自八十九年十二月一日起至返還土地之
日止，每年應給付被上訴人三萬八千零六十四元，被上訴人請求
之金額，於上開範圍內為有理由，應予准許，逾上開範圍之請求
，核屬無據。被上訴人本於所有權物上請求權及不當得利之法律
關係，請求上訴人各將上開占用土地上之農作物剷除後交還土地
，及請求自八十九年十二月一日起至返還土地之日止，甲○○按
年給付被上訴人一萬四千零九十四元，及追加之訴部分按年給付
一千零七十七元；乙○○按年給付被上訴人一萬二千六百八十二
元；丙○○按年給付被上訴人三萬八千零六十四元，為有理由，
應予准許，被上訴人逾上開範圍之請求，為無理由，不應准許等
詞。爰就上開應准許部分分別維持第一審所為上訴人敗訴之判決
，駁回其上訴，及准許被上訴人追加之請求；將上開不應准許部
分關於第一審所為被上訴人勝訴之判決廢棄，改判駁回被上訴人
該部分在第一審之訴，並駁回上訴人其餘之上訴及被上訴人其餘
追加之訴。
原判決關於駁回上訴人就給付八十九年十二月一日起至八十九年
十二月三十一日止之不當得利之上訴，及第一審判決關於命上訴
人給付上開不當得利，暨原判決關於命上訴人甲○○給付八十九
年十二月一日起至八十九年十二月三十一日止之不當得利部分：
按未定期限之租賃，當事人一方依民法第四百五十條第二項規定
，固得隨時終止契約，惟依同條第三項規定，終止契約應於該條
項規定之相當期間前預行通知。又法律規定須預行通知，其目的
在使相對人得從容準備出租與他人，或另行租用替代之租賃物，
以免受不測之損害，故終止契約之通知如未附期間，應解為經過
上開第四百五十條第三項所定之相當期間後，即發生終止之效果
。查本件被上訴人於八十九年十一月三十日以答辯狀繕本之送達
分別向上訴人表示終止契約，並未附相當期間預行通知，應解為
經過民法第四百五十條第三項所規定最長之期間一個月後即八十
九年十二月三十一日發生契約終止之效力，原審認為於八十九年
十一月三十日即生契約終止之效力，自有未當。兩造間自八十九
年十二月一日起至八十九年十二月三十一日止既尚有租賃關係，
被上訴人主張上訴人於此期間內無權占有系爭土地，請求上訴人
返還此期間之不當得利，自無理由，不應准許。第一審就此部分
為被上訴人勝訴之判決，尚有未合，原審予以維持，駁回上訴人
之上訴，亦有可議，均無可維持，又原審就被上訴人對於甲○○
此部分追加之訴為被上訴人勝訴之判決，亦有未合而無可維持。
上訴論旨，指摘原判決上訴人此敗訴部分不當，求予廢棄，非無
理由。此部分事實明確，爰由本院自行判決，將此部分第一、二
審所為被上訴人勝訴之判決廢棄，改判駁回被上訴人在第一審之
訴及第二審追加之訴。
原判決其餘部分：
此部分經核於法並無違背，上訴論旨，就原審取捨證據及認定事
實之職權行使，指摘原判決此部分不當，求予廢棄，非有理由。
據上論結，本件上訴為一部有理由，一部無理由。依民事訴訟法
第四百七十七條第一項、第四百七十八條第一項第一款、第四百
八十一條、第四百四十九條第一項、第七十八條，判決如主文。
中    華    民    國  九十五  年    七    月    七    日
                      最高法院民事第三庭
                          審判長法官  吳  正  一
                                法官  劉  福  聲
                                法官  黃  義  豐
                                法官  簡  清  忠
                                法官  高  孟  焄
      本件正本證明與原本無異
                                      書  記  官
中    華    民    國  九十五  年    七    月   十八   日
                                                  Ａ


司法院資訊處製作；財團法人民間司法改革基金會備份。
